【裁判字號】    97,台上,5531
【裁判日期】    971031
【裁判案由】    違反藥事法
【裁判全文】
最高法院刑事判決            九十七年度台上字第五五三一號
上  訴  人  甲○○
            乙○○
共      同
選任辯護人  吳莉鴦律師
上列上訴人等因違反藥事法案件，不服台灣高等法院台中分院中
華民國九十七年五月六日第二審更審判決（九十六年度重上更(二)
字第八０號；起訴案號：台灣台中地方法院檢察署八十九年度偵
字第一五五一九號、第一五八七七號、第一九九四二號），提起
上訴，本院判決如下：
    主  文
上訴駁回。
    理  由
按刑事訴訟法第三百七十七條規定：上訴於第三審法院，非以判
決違背法令為理由，不得為之。是提起第三審上訴，應以原判決
違背法令為理由，係屬法定要件；如果上訴理由書狀並未依據卷
內訴訟資料，具體指摘原判決不適用何種法則或如何適用不當，
或所指摘原判決違法情事，顯與法律規定得為第三審上訴理由之
違法情形不相適合時，均應認其上訴為違背法律上之程式，予以
駁回。本件原判決認定上訴人甲○○、乙○○有原判決事實欄所
載之犯行，係依憑證人簡武雄於偵查中之證言、證人鍾文岳在原
審之證詞，及甲○○、乙○○分別於法務部調查局台中縣調查站
（下稱台中縣調查站）、偵查、第一、二審之供詞，暨大幸藥品
株式會社之正露丸仿冒品之事、產品證明書、試驗結果報告書、
正露丸偽物件影本、製品證明書、試驗結果報告書、經濟部中
央標準局商標註冊證、中華民國商標註冊證、行政院衛生署藥物
食品檢驗局民國九十七年一月十日藥檢壹字第０九六００二三八
四０號函所附檢驗報告書、行政院衛生署九十年七月十日衛署藥
字第０九０００三四九四五號函，扣案如原判決附表一二所示之
物品等證據。因而撤銷第一審之科刑判決，改判變更關於乙○○
包裝「正骨水」、「五塔散」行為部分之起訴法條，仍依修正前
刑法牽連犯之關係，從一重論處甲○○製造偽藥罪刑，並論處乙
○○連續幫助明知為偽藥而販賣罪刑，已敘述其所憑之證據及其
認定之理由。對於甲○○在原審矢口否認有製造偽藥或部分販賣
偽藥之行為，及乙○○在原審否認有任何幫助販賣偽藥之犯行。
甲○○辯稱：「桂行丸」是李桂霖拿來抵帳的，伊有賣一些出去
；有賣「正露丸」，但當時簡武雄跟伊說這些是香港的，伊看裡
面的說明書也是標明中華人民共和國，才會相信是香港拿來的；
「IONAMIN」、「DUROMINE 」減肥藥有買，但因為伊太太吃了沒
效，所以沒有賣；「威喜六寶大補丸」，當時是李桂霖客戶把這
個拿來，要伊另外包裝，伊並沒有賣；伊想要賣「LOSEC 」胃藥
，但在夜市沒有辦法賣出去。乙○○則辯稱：不知包裝物品為偽
藥各云云。如何無非係事後避重就輕或卸責之詞，均不足採信。
並已依憑卷內證據資料，逐一指駁，綦詳。且說明公訴意旨雖未
敘及甲○○販賣仿冒「正露丸」、「喇叭及圖」、「FLUCORT 」
商標商品之犯行，但因與已起訴部分，有修正前刑法牽連犯之裁
判上一罪之關係，自應併予審理。從形式上觀察，原判決並無違
法之情形存在。上訴意旨甲○○略以：(一)原判決認定甲○○之行
為應依九十三年四月二十一日修正前之藥事法第八十二條第一項
及第八十三條第一項規定處罰，未依中華民國九十六年罪犯減刑
條例第三條第一項第十五款規定減刑，顯有違背法令。(二)原判決
事實欄一(十二)記載甲○○取得陳水金販賣不出去之偽藥「黃道益活
絡油」一批，再自行加入薄荷，調配製造偽藥「黃道益活絡油」
後，在夜市販售等情。依理由三(一)12.之說明，係以甲○○在更(一)
審供稱：「這些東西（指『黃道益活絡油』）包括仿單、藥水是
陳水金不要給我，我才去載過來的……本來就有藥水，藥水是陳
水金給我的，後來我自己再加薄荷腦……」為其論據之一。然甲
○○所添加「薄荷腦」之比例為何？如何調配？製造偽藥之工具
為何？原判決並未於事實欄及理由欄內詳為認定及敘明，已非適
法。再本件扣押物品並無「薄荷腦」，且上揭事實欄所記載之「
薄荷」與甲○○所供稱之「薄荷腦」是否相同？又扣案之「黃道
益活絡油」經原審囑託行政院衛生署藥物食品檢驗局鑑定結果，
原即含有薄荷腦之成分，甲○○又何須再行添加薄荷腦？甲○○
在原審之選任辯護人亦執此辯稱甲○○無製造「黃道益活絡油」
之行為，原判決並未說明不採納之理由，自有理由不備之違法。
(三)原判決理由六說明：附表一編號之充填器具係製造偽藥「黃
道益活絡油」之器材，應依藥事法第八十八條宣告沒收云云。惟
原判決附表一編號所示「LOSEC 細顆粒半成品」，顯與製造偽
藥「黃道益活絡油」無關，非無理由矛盾之違誤。(四)甲○○於偵
審中迭次供稱不知簡武雄出售之「正露丸」係偽藥，主觀上欠缺
「明知」為偽藥之認識，原判決就甲○○上開抗辯未為審酌，非
無不備理由之違誤。(五)扣案「膚潤康」經田邊製藥株式會社品質
管理部鑑定結果，認為「仿品中完全沒有膚潤康F的Fluocinolon
e acetonide及硫酸Fradiomycin等有效成分，且經成分測試後，
仿品中甚至完全沒有包含副腎皮質賀爾蒙類的成分」，行政院衛
生署藥物食品檢驗局檢驗結果，亦未檢出Fluocinolone acetoni
de及Fradiomycin 。至於凡士林之性質，係屬一種成品賦形劑，
非屬藥事法管制之藥品。扣案之「膚潤康」顯然非藥事法所規範
之藥品，原判決就此部分認為甲○○成立販賣偽藥罪，自有適用
法則不當之違法。乙○○則以：包裝行為對販賣並無直接之幫助
，且不知代為包裝之物為偽藥，並無幫助之意思，原判決認定乙
○○代李桂霖包裝「五塔散」、「正骨水」等偽藥，其所為包裝
之行為，應屬販賣偽造以外之幫助行為，自有不適用法則之違法
各云云。按取捨證據及認定事實，乃事實審法院職權之行使，其
對證據證明力所為之判斷，苟係基於吾人日常生活之經驗，而未
違背客觀上應認為確實之定則，並已敘述其何以為此一判斷之理
由者，即不能指為違法。經查，原判決經綜合全案證據資料，本
於事實審法院職權推理之作用，認定甲○○有事實欄一(四)二所記
載明知簡武雄所出售之「正露丸」為偽藥而販賣，及認定乙○○
有事實欄二所載明知李桂霖提供之「五塔散」、「正骨水」均為
偽藥，猶仍代為包裝並交付李桂霖，幫助明知為偽藥而販賣等情
，已於理由欄三(一)4.及三(二)詳敘其採證認事之理由。又卷附行政
院衛生署九十六年十月二十九日衛署藥字第０九六００四七０二
七號函說明三記載：經檢視案內物品外標示，檢體「 FLUCORT F
」含Neomycin及Fluocinolone Acetonide成分，應屬藥品列管（
原審卷第六０頁）；同署藥物食品檢驗局九十七年一月十日藥檢
壹字第０九六００二三八四０號函所附該局檢驗報告書，則載明
鑑別結果：Fluocinolone Acetonide及Fradiomycin 未檢出（同
上卷第八十五頁）；田邊製藥株式會社之鑑定書，亦說明鑑定結
果：無Fluocinolone Acetonide及Fradiomycin 等有效成分，且
經成分測試後，完全沒有包含副腎皮質荷爾蒙類之成分等旨（台
灣台中地方法院檢察署九十年度發查字第一六五號卷第二十一頁
）。原判決理由三(一)10.採信鍾文岳之證言，認定扣案「 FLUCORT
」係甲○○向李桂霖販入之偽藥，既非以甲○○在台中縣調查站
及偵查中所為以凡士林填充之不實供詞為認定之基礎，自無適用
法則不當之違法。甲○○上訴意旨(四)(五)及乙○○上訴意旨，置原
判決所為之明白論斷於不顧，猶執已為原審指駁之陳詞爭辯，及
對原審取捨證據與自由判斷證據證明力之職權行使，徒以自己之
說詞，泛指其為違法，自非適法之第三審上訴理由。次按藥事法
第二十條規定：「本法所稱偽藥，係指藥品經稽查或檢驗有左列
各款情形之一者：一未經核准，擅自製造者。二所含有效成分之
名稱，與核准不符者。三將他人產品抽換或摻雜者。四塗改或更
換有效期間之標示者。」查卷附行政院衛生署九十年七月十日衛
署藥字第０九０００三四九四五號函產品彙整表記載：扣案「黃
道益活絡油」之標示成分為「Camphor 4.5g」、「Methylsalicy
la te 1.5g」、「Menthol 17g」及「Tupentine oil 6g」， 同
時查扣之「薄荷」，則檢出「Menthol 」成分（第一審卷第一一
二之一頁反面、第一一三頁）；同署藥物食品檢驗局九十七年一
月十日藥檢壹字第０九六００二三八四０號函所附該局檢驗報告
書，亦載明「黃道益活絡油」檢驗結果，判定檢出Menthol 之成
分等旨（原審卷第八十五頁）。原判決理由三(一)12.憑此檢驗之結
果，併引用甲○○於台中縣調查站、上訴審及更(一)審所為取得陳
水金所交付之藥水及仿單後，擅自以自行加入薄荷腦之方法調配
裝填，製造完成後持以販賣等供詞，說明甲○○此部分行為符合
製造偽藥罪之構成要件，自非理由不備。再原判決事實欄一(十二)記
載甲○○於製造「黃道益活絡油」加入薄荷；理由三(一)12.則謂甲
○○自行添加薄荷腦調配製造偽藥。查Menthol （即薄荷腦）為
薄荷之成分，二者雖有不同，然本質則一。此部分不一致情形，
尚無礙於甲○○製造「黃道益活絡油」偽藥行為之認定。再原判
決事實欄附表一編號20.記載「黃道益活絡油填充器具」一副，並
於理由六說明：充填器具係製造偽藥「黃道益活絡油」之器材，
應依藥事法第八十八條宣告沒收等語。雖理由誤載為編號，然
此項錯誤，尚不生影響於判決之本旨。甲○○上訴意旨(二)(三)執此
無礙判決結果之事項，指摘原判決違法，自不得據為合法之第三
審上訴理由。再按中華民國九十六年罪犯減刑條例第三條第一項
第十二款規定：「下列各罪，經宣告死刑、無期徒刑或逾有期徒
刑一年六月之刑者，不予減刑：……十二藥事法第八十二條第一項
、第二項、第八十三條第一項及第二項之罪。」查原判決依修正
前刑法牽連犯之關係，從一重論處甲○○修正前藥事法第八十二
條第一項製造偽藥罪刑（有期徒刑三年），自無上揭減刑條例之
適用。甲○○上訴意旨(一)恣意指摘原判決有不適用法則之違法，
殊非適法之第三審上訴理由。衡以上述之說明，應認上訴人等之
上訴違背法律上之程式，予以駁回。至甲○○牽連所犯違反商標
法部分，原審係依修正前商標法第六十三條論處，核屬刑事訴訟
法第三百七十六條第一款之案件。茲牽連之製造偽藥罪部分上訴
既不合法，自無從就該牽連之輕罪併為實體上審理，依刑事訴訟
法第三百七十六條規定，此部分既經第二審判決，自不得上訴於
第三審法院。甲○○復對此部分提起上訴，顯非適法，應併予駁
回。
據上論結，應依刑事訴訟法第三百九十五條前段，判決如主文。
中    華    民    國  九十七  年    十    月  三十一  日
                      最高法院刑事第六庭
                          審判長法官  洪  清  江
                                法官  韓  金  秀
                                法官  林  勤  純
                                法官  李  錦  樑
                                法官  陳  國  文
      本件正本證明與原本無異
                                      書  記  官
中    華    民    國  九十七  年   十一   月   十二   日
v


司法院資訊處製作；財團法人民間司法改革基金會備份。
